臺灣臺中地方法院民事判決
109年度訴字第183號
原      告  蔡培源  
訴訟代理人  蔡其展律師
被      告  李文貴  
訴訟代理人  羅永安律師
            簡珣律師  
上列當事人間請求清償借款事件，本院於民國110年8月26日言
詞辯論終結，判決如下：
    主    文
被告應給付原告新臺幣陸佰萬元，及如附表所示之本金分別自附
表所示之利息起算日起至清償日止，按年息百分之五計算之利息
。
訴訟費用由被告負擔。
本判決第一項於原告以新臺幣貳佰萬元供擔保後，得假執行。但
被告如以新臺幣陸佰萬元，為原告預供擔保後，得免為假執行。
    事實及理由
甲、程序部分：
    按不變更訴訟標的，而補充或更正事實上或法律上之陳述者
    ，非為訴之變更或追加。又訴狀送達後，原告不得將原訴變
    更或追加他訴。但減縮應受判決事項之聲明者，不在此限。
    民事訴訟法第256條、第255條第1項第3款分別定有明文。查
    本件原告起訴時聲明原為：「被告應給付原告新臺幣（下同
    ）600萬元及如附表所示之利息。」等語，嗣於民國110年4
    月26日以民事辯論意旨狀變更聲明為：「⒈被告應給付原告6
    00萬元及如附表所示之本金分別自附表所示之利息起算日起
    至清償日止，按年息5%計算之利息。⒉願供擔保請准宣告假
    執行。」等語（見本院卷一第341頁），經核原告訴之聲明⒈
    部分僅係更正聲明之陳述，並未變更訴訟標的，而僅係補充
    其聲明使之完足、明確，屬法律上陳述之更正，非訴之變更
    ；另訴之聲明⒉部分，則為擴張請求「供擔保假執行」，揆
    諸上開說明，均應予准許。
乙、實體部分：
一、原告起訴主張：原告係從事營建業，因與被告之母親蔡碧珠
    為舊識，故受蔡碧珠之託，為被告興建坐落臺中市○○區○○段
    000地號土地上之廠房，前開廠房建造完成時，被告藉口因
    資金周轉不靈，故請原告暫緩收取上開工程款，原告因信賴
    被告之母親蔡碧珠，故而同意延後收款。嗣被告又多次以需
    資金兌現其所簽發之票據為由向原告借款，並稱會儘速將借
    款返還給原告，原告不疑有他，且信賴被告家中尚有不動產
    數筆，有清償能力應無問題，因此，陸續交付所借款項給被
    告，而被告亦簽發等額之本票給原告作為借款憑證。詎被告
    均未遵期返還借款，甚至計畫將前開廠房出售，原告擔心自
    己出借之金錢無法收回，遂向鈞院聲請對被告之廠房為假扣
    押，被告遂同意先行清償積欠原告之部分款項，以換取原告
    撤回假扣押。其後，再於98年4月22日約定以被告之母親蔡
    碧珠所有坐落臺中市○○區○○段000地號土地設定抵押權以擔
    保被告未清償之借款600萬元，兩造並簽訂有金錢借貸契約
    書為憑，並約定上開借款其中150萬元於101年4月21日清償
    、150萬元於103年4月21日清償、300萬元於106年4月21日清
    償，因兩造已簽訂上開金錢借貸契約，原告遂將之前被告為
    借款而簽發之本票交還給被告。豈知被告迄今分文未還，為
    此依消費借貸之法律關係提起本件訴訟。並聲明：⒈被告應
    給付原告600萬元及如附表所示之本金分別自附表所示之利
    息起算日起至清償日止，按年息5%計算之利息。⒉願供擔保
    請准宣告假執行。
二、對被告抗辯之陳述：
  ㈠系爭金錢借貸契約書借用人姓名欄之「李文貴」簽名經鈞院
    囑託刑事警察局為字跡鑑定，確認上開簽名與被告所自認為
    真之文件簽名，無論在字體結構、連筆及運筆等方式均屬相
    符，足證系爭金錢借貸契約書之「李文貴」確為被告所親簽
    ；另從被告兩次（即109年4月28日、109年11月10日）於鈞
    院當庭書寫自己姓名之字跡差異甚大，且與相近時期之支付
    命令聲明異議狀、民事答辯狀具狀人欄位所示簽名字跡亦迥
    異，足見，被告係刻意隱匿自己之真實字跡，若系爭金錢借
    貸契約書上之「李文貴」非被告所簽，則被告何需隱匿自己
    之字跡。
  ㈡系爭金錢借貸契約書上之「李文貴」為被告所親簽，業經鑑
    定在案，已如前述，是該契約書之內容為被告之真意。復參
    酌系爭金錢借貸契約書第1條記載：「本金錢借貸契約之簽
    定係基於借用人李文貴歷年向貸與人蔡培源借款，至民國九
    十八年四月二十二日止『尚有新臺幣陸佰萬元整尚未清償』，
    借用人與貸與人雙方同意借用人取回本票，另簽訂本金錢借
    貸契約…。」等語（見司促卷第9頁），足見被告至98年4月2
    2日為止，尚積欠原告600萬元借款未清償。而原告亦提出給
    被告至銀行兌現之支票影本（見本院卷第99至119頁）以證
    明已交付借款給被告，被告雖否認上開支票為其個人所兌現
    ，惟查，兌現上開支票之人除被告外，即為聚旺金屬工業有
    限公司（下稱聚旺公司）及卓淑惠，而被告即為聚旺公司之
    負責人，卓淑惠（註：於102年9月17日與被告兩院離婚）當
    時為被告之配偶並為聚旺公司之會計，因此，以其等名義兌
    現上開支票，皆係經由被告授意，核與常情相符，應堪採信
    ；被告如今卻以非以其名義到銀行兌現為由，否認原告曾有
    交付借款給被告云云，實為卸責之詞，不足採信。再者，被
    告具狀辯稱其於92年間向原告借款約1、200萬，而於96年間
    已清償原告400萬元，然被告上開所述其借還比例不符常情
    ，且與其於鈞院陳述明顯矛盾，是被告所辯均屬卸責之詞。
  ㈢末查，被告直至98年4月22日為止，尚積欠原告600萬元借款
    並未清償，詳如前述。又原告與被告約定上開欠款應於101
    年4月21日前清償150萬元、103年4月21日前再清償150萬元
    、尾款300萬元於106年4月21日前清償，有系爭金錢借貸契
    約書第3條約定可證（見司促卷第9頁），是原告依民法第47
    8條規定，訴請被告返還借款600萬元，及按民法第233條第1
    項、第203條規定，請求被告給付自上開返還期限屆期日起
    至清償日止之利息，應有理由。
三、被告則以：
  ㈠系爭金錢借貸契約書之借用人姓名欄「李文責」之簽名，雖
    經鈞院囑託刑事警察局為字跡鑑定，認為其字體結構、連筆
    及運筆方式相符，惟該鑑定結果顯有瑕疵，不應作為判決之
    依據，理由如下：
    ⒈內政部警政署刑事警察局鑑定書（下稱系爭鑑定書）認定
      ：「金錢借貸契約書上『李文貴』與編號二至六、八、十
      、十一文件上之李文貴簽名字跡相符，且其說明係認其自
      體結構、連筆及運筆相符。」等語。惟鈞院於110年3月12
      日囑託內政部警政署刑事警察局之鑑定比對資料與109年
      11月12日囑託法務部調查局之比對資料相同，然法務部調
      查局於110年1月21日之筆跡鑑定函覆，係記載「現有資料
      不足，歉難鑑定，若需續鑑定則須檢附更多平日書寫之其
      他不爭執之『直式簽名』」等語，何以系爭鑑定書僅以三筆
      比對資料之直式簽名即能認定該文字之字體結構、連筆、
      運筆方式相同。
    ⒉況且於109年9月23日法務部調查局函認為因書寫時間久遠
      ，筆劃品質不佳，難以精確認定字跡之筆力、筆速、筆敘
      的運筆特性，何以系爭鑑定書能由影本即能確定字跡之運
      筆特性。
    ⒊是以，系爭鑑定書之比對資料並不充分而有瑕疵，不能僅
      以三筆直式簽名之資料逕作為認定系爭契約書為被告李文
      貴之簽名。
  ㈡再者，系爭金錢借貸契約書與聚旺金屬工業有限公司於臺灣
    銀行大甲分行設立之存款帳戶負責人印鑑章是否出自於同一
    顆印章，並不能單憑肉眼辨識，歷經二次鑑定後，鑑定結果
    皆以比對資料不充分而無法辨識是否出於同一顆印章，且依
    現今科技發達，要將印章刻成一樣很容易，縱使為同一顆印
    章，被告亦無於系爭金錢借貸契約書上蓋章。至原告另稱被
    告兩次於鈞院當庭書寫自己姓名時字跡差異甚大，足見有隱
    匿自己之真實字跡等語，惟簽名會隨著文件的重要性、使用
    的書寫工具、所處之環境等而有不同，人生每個時期字跡
    也會有不一樣，遑論法庭上命其書寫自己之姓名難免會緊張
    ，其也正是鑑定單位為何要求比對資料，應以平日自然、和
    平下書寫之文件作為比對資料，故並無原告誣控刻意隱匿自
    己之真實字跡。
  ㈢系爭金錢借貸契約書非為被告所簽，已如上述，被告雖於92
    年間陸續有向原告借款，然因消費借貸契約為要物契約，依
    原告提出其向臺灣銀行調閱支票影本，僅有序錄7、11、17
    、19之提示人為被告，其金額合計為79萬元（即250,000＋20
    0,000＋190,000＋150,000＝790,000），符合被告當庭所述曾
    有向原告借款每次約10萬元至20萬元之間等情。惟被告於96
    年間將土地及廠房變賣，所得款項其中400萬元用來清償前
    開債務。又被告原先預計僅償還原告100萬元，其餘作為清
    償其他債務使用，惟原告要求應給付400萬元始稱清償，致
    被告將400萬元均給付原告而無法清償其他債務，此有訴外
    人李沛霖107年8月17日聲請狀（即被證1）第2頁記載：「後
    因購買土地，蓋廠房，造成李文貴週轉不靈，急迫賣掉土地
    及廠房，向張清錫等3人告知，賣掉後，餘額中的300萬元給
    會給張清錫等3人，100萬元分配給蔡培源先生。但後來蔡培
    源拿了餘款400萬元，張清錫等3人，則所賣該等土地廠房，
    沒有拿到錢。」等語（見本院卷第73至79頁）可參。是以，
    被告已提出清償400萬元之證據，則被告已無積欠原告債務
    。況且系爭金錢借貸契約書既非被告本人簽署，上開400萬
    元亦非用以清償系爭金錢借貸契約之「600萬元借款」，故
    原告既尚未舉證系爭金錢借貸契約之成立，則被告是否提出
    400萬元之證據即與本案無關。退步言之，倘鈞院認為原告
    所提出之支票為系爭金錢借貸契約書所載之600萬元，然上
    開提示人為李文貴之支票，其金額合計亦僅79萬元而非600
    萬元，是以，原告主張應返還600萬元應無理由。至於，原
    告提出經聚旺公司、卓淑惠提示之支票，均與被告無關。被
    告並無授意任何人以其等名義兌現支票，依最高法院109年
    度台上字第1423號民事判決意旨，聚旺公司、被告、卓淑惠
    ，三者係屬不同人格，不能僅以被告為聚旺公司之負責人，
    或卓淑惠為被告當時之配偶或聚旺公司之會計，即認被告有
    向原告借款。又倘將被告、聚旺公司、卓淑惠等兌現之支票
    金額加總金額亦係773萬元，核與原告所提出之600萬元並不
    相符，是原告迄今仍無法說明何筆款項已清償，何筆款項未
    清償，自難認其主張為真實。
  ㈣綜上所述，被告並無簽署系爭金錢借貸契約書，縱使系爭金
    錢借貸契約書為被告所簽，亦因原告未交付借款而借貸契約
    不成立，已如上述，故被告無需償還如附表所示之本金及利
    息。並聲明：⒈駁回原告之訴。⒉如受不利判決，願供擔保
    請准宣告免假執行。
四、本件兩造間不爭執之事項：
  ㈠被告為聚旺金屬工業有限公司之負責人。
  ㈡原告於92年3月31日起至94年6月30日止，共簽發如附表一所
    示21張支票，票面金額共計733萬元，且上開21張支票均已
    分別由附表一提示人欄所示之人提示兌現。
  ㈢訴外人蔡碧珠於98年4月15日以其所有坐落臺中縣○○鎮○
    ○段000地號土地為原告設定擔保債權額600萬元之最高限額
    抵押權以擔保被告對原告之債務。
  ㈣本院106年度司拍字第511號拍賣抵押物事件106年12月15日民
    事抗告狀㈠及本案108年12月5日支付命令聲明異議狀、109年
    1月17日民事答辯狀之「李文貴」簽名均為被告所親簽。
五、本件兩造間爭執之所在厥為：
  ㈠系爭金錢借貸契約書（見司促字第33517號支付命令卷第9頁
    ）借用人姓名欄之「李文貴」簽名是否為被告所親簽？
  ㈡原告主張被告於98年4月22日尚積欠原告600萬元借款未清償
    ，是否有理由？  
　㈢原告依消費借貸法律關係請求被告償還借款600萬元及民事
    準備㈠狀附表所示之利息，是否有理由？　　
六、本院得心證之理由：
　㈠按私文書應由舉證人證其真正。又私文書經本人或其代理人
    簽名、蓋章或按指印或有法院或公證人之認證者，推定為真
    正。又文書之真偽，得依核對筆跡或印跡證之。法院得命當
    事人或第三人提出可供核對之文書。核對筆跡或印跡，適用
    關於勘驗之規定。民事訴訟法第357條前段、第358條第1項
    及第359條分別定有明文。又私文書之真正，如他造當事人
    有爭執者，則舉證人應負證其真正之責（最高法院47年台上
    字第1784號民事裁判要旨參照）。本件被告雖對於原告所提
    出之系爭金錢借貸契約書借用人姓名欄之「李文貴」簽名否
    認為其所簽，並否認該文書之真正，揆諸上開規定及最高法
    院裁判意旨，就系爭金錢借貸契約書之形式上真正，自應由
    原告負舉證之責，然查，系爭金錢借貸契約書借用人姓名欄
    之「李文貴」簽名，業經兩造同意由本院囑託內政部警政署
    刑事警察局為字跡鑑定，隨函並檢送：編號一、系爭金錢借
    貸契約書。編號二、108年12月5日支付命令聲明異議狀原本
    1紙。編號三、109年1月17日民事答辯狀原本1紙。編號四、
    本院107年度抗字第20號拍賣抵押物卷第7頁（原卷1宗）。
    編號五、印鑑登記申請書影本1紙。編號六、本院101年度司
    票字第854號卷內本票影本1紙（原卷1宗）。編號七、本院1
    01年度司票字第4556號卷內本票影本1紙（原卷1宗）。編號
    八、李文貴、聚旺公司開戶資料及支票原本計6紙。編號九
    、李文貴於109年4月28日及109年11月10日當庭書寫姓名4紙
    。編號十、郵政存簿儲金立帳申請書1紙。編號十一、中華
    電信股份有限公司第三代行動通信/行動寬頻（租用/異動）
    申請書1份7紙等以供比對參酌，且被告自承前揭編號二至十
    一文書上「李文貴」簽名均為其所親簽等語，而刑事警察局
    依據特徵比對法，就字跡鑑定結果，上揭編號一之系爭金錢
    借貸契約書借用人姓名欄之「李文貴」簽名字跡與編號二至
    六、八、十、十一文件上「李文貴」簽名字跡相符，即其字
    跡之字體結構、連筆及運筆方式均相符，有內政部警政署刑
    事警察局110年4月7日刑鑑字第1100030135號鑑定書（含字
    跡鑑定說明）在卷可稽（見本院卷一第325至327頁）。再者
    ，上開編號七所示本票影本上李文貴之簽名因其上有指紋重
    疊致影響該字跡運筆或連筆之軌跡而難以判斷，另被告分別
    於109年4月28日及109年11月10日當庭書寫之姓名，或因被
    告所字承受情緒、心情影響致其運筆或連筆模式與之前不同
    。惟其並不影響前開鑑定結果，即系爭金錢借貸契約書借用
    人姓名欄之「李文貴」簽名確為被告所親簽，是原告此部分
    主張，應堪採信。至於被告另辯：法務部調查局針對相同比
    對資料於110年1月21日之筆跡鑑定函覆「現有資料不足，歉
    難鑑定，若需續鑑定則須檢附更多平日書寫之其他不爭執之
    『直式簽名』」、「因書寫時間久遠，筆劃品質不佳，難以精
    確認定字跡之筆力、筆速、筆敘的運筆特性」等語，顯見刑
    事警察局之字跡鑑定結果顯有瑕疵云云，尚乏憑據，殊難採
    信。
　㈡次按稱消費借貸者，謂當事人一方移轉金錢或其他代替物之
    所有權於他方，而約定他方以種類、品質、數量相同之物返
    還之契約。當事人之一方對他方負金錢或其他代替物之給付
    義務而約定以之作為消費借貸之標的者，亦成立消費借貸。
    民法第474條定有明文。又消費借貸，為要物契約，須以金
    錢或其他代替物之交付為構成要件，如對於交付之事實有爭
    執，自應由主張已交付之貸與人負舉證責任，此觀民法474
    條之規定自明（最高法院79年度台上字第2722號裁判要旨參
    照）。原告主張被告於98年4月22日止尚積欠原告600萬元借
    款未清償，並提出系爭金錢借貸契約書及自92年3月31日起
    至94年6月30日止由原告所簽發後交付予被告，屆期則分由
    被告或其所經營之聚旺公司或其配偶卓淑惠（時任聚旺公司
    之會計職）提示兌領完畢之之支票影本在卷可稽（見本院卷
    ㄧ第99至119頁），此為被告所否認，然查，系爭金錢借貸契
    約書上借用人姓名欄之「李文貴」為被告所親簽，已如前述
    ，是該契約書之內容應為被告之真意。復參酌系爭金錢借貸
    契約書第1條記載：「本金錢借貸契約之簽定係基於借用人
    李文貴歷年向貸與人蔡培源借款，至民國九十八年四月二十
    二日止『尚有新臺幣陸佰萬元整尚未清償』，借用人與貸與人
    雙方同意借用人取回本票，另簽訂本金錢借貸契約…。」等
    語，益見被告至98年4月22日止，尚積欠原告600萬元借款未
    清償。其次，被告雖否認上開支票皆為其所兌領云云，惟查
    ，兌領上開支票之人除被告外，即為聚旺公司及卓淑惠，而
    被告即為聚旺公司之負責人，卓淑惠當時即被告之配偶並為
    聚旺公司之會計，且就前開支票由其本人最後所兌領之支票
    簽發日期為94年5月3日；再者，上揭支票係於92年至94年所
    簽發，而被告亦自承：「大概在92或93年，一次1、20萬元
    ，借了大約半年到一年，半年到一年是我借款期間，詳細時
    間我忘記了。」等語（見本院卷一第90頁），以及被告為聚
    旺金屬工業有限公司之負責人，卓淑惠當時即被告之配偶並
    為聚旺公司之會計等情均不爭執。又訴外人李沛霖亦曾於另
    案（即本院107年度中司調字第3498號清償債務事件在107年
    8月17日具狀陳稱：訴外人張清錫等3人就拍賣母親蔡碧珠之
    土地共4次…多年前李文貴將母親蔡碧珠之土地向多家銀行借
    款…還有銀行及私人拍賣母親土地…也替李文貴還其部分私人
    債務等語（見中司調卷第21、22頁），復參酌蔡碧珠以其所
    有坐落臺中市○○區○○段000地號土地為被告就系爭600萬元債
    務設定最高限額抵押權之設定期間與系爭金錢借貸契約書簽
    訂日期相近，並有系爭406地號土地異動索引在卷可憑，足
    徵兩造間確有簽訂系爭金錢借貸契約書之真意，且原告所簽
    發之上開支票中部分縱係由被告所經營之聚旺公司或其配偶
    卓淑惠（時任聚旺公司之會計職）之名義提示兌領，仍應認
    原告就前揭600萬元借貸之款項業已交付，是原告主張被告
    於98年4月22日尚積欠原告600萬元借款未清償，洵屬有據，
    應堪採信。至於被告所辯僅領得79萬元，且業已清償400萬
    元云云，其就業已清償之事實復未能舉證以實其說，是其上
    開所辯，尚乏憑據，不足採信。
　㈢兩造間所簽訂之系爭金錢借貸契約書第3條明定上開借款其中
    150萬元於101年4月21日清償、150萬元於103年4月21日清償
    、300萬元於106年4月21日清償等語，惟被告迄今未能舉證
    證明其已清償完畢，是原告依兩造間消費借貸法律關係請求
    被告償還借款600萬元及如附表所示之利息，洵屬有據，應
    予准許。
七、綜上所述，原告依兩造間消費借貸法律關係，請求被告應給
    付600萬元，及如附表所示之本金分別自附表所示之利息起
    算日起至清償日止，按年息百分之五計算之利息，為有理由
    ，應予准許。
八、兩造均陳明願供擔保，分別聲請宣告假執行及免為假執行，
    本院經審酌尚無不合，爰分別定相當擔保金額准許之。
九、本件判決事證已臻明確，兩造其餘攻擊防禦方法及舉證，均
    已無礙本院上開審認，自毋庸逐一論駁，附此敘明。
十、據上論結，本件原告之訴為有理由，依民事訴訟法第78條、
    第390條第2項、第392條第2項，判決如主文。　　
中　　華　　民　　國　　110 　年　　10　　月　　15　　日
　　　　          民事第六庭    法  官  夏一峯
上正本係照原本作成。
如對本判決上訴，須於判決送達後20日內向本院提出上訴狀。如
委任律師提起上訴者，應一併繳納上訴審裁判費。
中　　華　　民　　國　　110 　年　　10　　月　　18　　日
                                書記官  陳建分
附表：
┌──┬─────┬──────┬──────┬──┐
│編號│ 本   金  │ 約定清償日 │ 利息起算日 │備註│
├──┼─────┼──────┼──────┼──┤
│ 1  │ 150萬元  │101年4月21日│101年4月22日│    │
├──┼─────┼──────┼──────┼──┤
│ 2  │ 150萬元  │103年4月21日│103年4月22日│    │
├──┼─────┼──────┼──────┼──┤
│ 3  │ 300萬元  │106年4月21日│106年4月22日│    │
└──┴─────┴──────┴──────┴──┘